ACORDAO-COMPLETO-2521734

ACÓRDÃO 2963/2021 ATA 48/2021 - PLENÁRIO

VISTOS, relatados e discutidos estes autos de representação, com pedido de medida cautelar, formulada pela empresa Biovida DNA Exames de Paternidade e Imunizações Ltda., em razão de possíveis irregularidades na Licitação Oportunidade nº 7003646764, promovida pela Petróleo Brasileiro S.A. (Petrobras) , cujo objeto é a "contratação de serviços de análise e resultados de teste para COVID19 e gestão e operacionalização de rede credenciada para serviços de exames para detecção de COVID19".;  
ACORDAM os Ministros do Tribunal de Contas da União, reunidos em Sessão Plenária, diante das razões expostas pelo Relator, em: 
9.1. conhecer da representação, satisfeitos os requisitos de admissibilidade constantes no art. 87, § 2º, da Lei 13.303/2016, c/c o art. 237, inciso VII e parágrafo único, do Regimento Interno/TCU, e no art. 103, § 1º, da Resolução - TCU 259/2014; 
9.2. no mérito, considerar a representação improcedente;
9.3. indeferir o pedido de medida cautelar;
9.4. comunicar a prolação deste Acórdão à Petróleo Brasileiro S.A. e à representante, informando-lhes que o Relatório e o Voto que o fundamentam podem ser consultados por meio do endereço www.tcu.gov.br/acordaos; e  
9.5. arquivar os presentes autos, nos termos do art. 250, I, c/c art. 169, V, do Regimento Interno/TCU.

Representação sobre supostas irregularidades em licitação para contratação de serviços de análise e resultados de teste para Covid-19, e gestão e operacionalização de rede credenciada para serviços de exames para detecção de Covid-19. Análise da oitiva.

Petróleo Brasileiro S.A.

3. Representante: Biovida DNA Exames de Paternidade e Imunizações Ltda. (CNPJ 10.814.997/0001-77)

13.1. Ministros presentes: Bruno Dantas (na Presidência), Walton Alencar Rodrigues, Benjamin Zymler, Augusto Nardes, Aroldo Cedraz, Raimundo Carreiro (Relator), Vital do Rêgo e Jorge Oliveira.
13.2. Ministros-Substitutos presentes: Augusto Sherman Cavalcanti, Marcos Bemquerer Costa e Weder de Oliveira.

RAIMUNDO CARREIRO

Cuidam estes autos de representação (peças 1-7) , com pedido de medida cautelar, formulada pela empresa Biovida DNA Exames de Paternidade e Imunizações Ltda., em razão de possíveis irregularidades na Licitação Oportunidade nº 7003646764, promovida pela Petróleo Brasileiro S.A. (Petrobras) , cujo objeto é a "contratação de serviços de análise e resultados de teste para COVID19 e gestão e operacionalização de rede credenciada para serviços de exames para detecção de COVID19".
2.	O certame está sendo realizado pelo procedimento modo de disputa fechado, em empreitada por preço unitário, nos termos da Lei 13.303/2016 e o Regulamento de Licitações da Estatal.
3.	Após exame técnico dos autos, em especial das respostas coligidas ao processo pela Petrobras em atendimento à oitiva prévia e às diligências por mim autorizadas (peça 18) , a Secretaria de Controle Externo de Aquisições Logísticas (Selog) propôs conhecer da representação, indeferir o pedido de medida cautelar e, no mérito, considerá-la improcedente, verbis (peças 47 a 49) :
"Instrução de Análise de Oitiva Prévia
	A. Identificação do Processo

	TC Processo 040.713/2013-0
	Conhecimento, improcedência, indeferimento de cautelar e arquivamento.

	Unidade Jurisdicionada
	Uasg

	Petróleo Brasileiro S.A.
	Não se aplica

	Representante
	CNPJ
	Procuração

	Biovida DNA Exames de Paternidade e Imunizações Ltda.
	10.814.997/0001-77
	Peça 3

	Objeto da Contratação

	Serviços de análise e resultados de teste para Covid-19 e gestão e operacionalização de rede credenciada para serviços de exames para detecção de Covid-19 (peça 4, p. 1-2) .
Lote A - Abrangência nos Estados do RJ, SP, MG, MS, RS, SC, PR, DF
Lote B - Abrangência nos Estados do RJ e ES
Lote C - Abrangência nos Estados do AM e PA
Lote D - Abrangência nos Estados de AL, BA, PE, SE
Lote E - Abrangência nos Estados de RN, CE e MA

	Procedimento Auxiliar de Contratação  
	Modalidade  
	Número do Certame

	Não se aplica
	Oportunidade
	7003646764

	Modo de Disputa
	Critério de Julgamento

	Fechado
	Menor preço por grupo

	Vigência
	Valor Estimado

	Prazo de execução de 365 dias, prorrogáveis por igual período (peças 10 a 14, p. 9, item 4.1) 
	Não informado

	Legislação que Rege o Certame

	Lei 13.303/2016 (Lei das Estatais) e Regulamento próprio da entidade

	Fase do Certame

	A abertura das propostas estava marcada para o dia 14/10/2021, às 15h00 (peça 4, p. 1) . Posteriormente, conforme informação constante do portal Petronect, foram promovidas prorrogações para a análise das impugnações impetradas no edital do certame. Assim, a abertura das propostas está prevista para o dia 30/11/2021 (peça 46) . 

	B. Histórico

	1.	Na instrução inicial (peça 16) , além do conhecimento da representação, propôs-se a realização de oitiva prévia da Petróleo Brasileiro SA., bem como a realização de diligência. A proposta contida na referida instrução foi acolhida pelo Relator, Min. Raimundo Carreiro, conforme Despacho de peça 18 na forma a seguir transcrita:
10. Diante do exposto, decido: 
10.1. conhecer da representação, satisfeitos os requisitos de admissibilidade constantes no art. 113, § 1º, da Lei 8.666/1993, c/c os arts. 235 e 237, VI, do Regimento Interno deste Tribunal, e no art. 103, § 1º, da Resolução - TCU 259/2014; 
10.2. realizar a oitiva prévia da Petrobrás S.A., com base no art. 276, § 2º, do Regimento Interno deste Tribunal para que, no prazo de cinco dias úteis, se pronuncie, referente à Oportunidade 7003646764, acerca da existência dos pressupostos da medida cautelar pleiteada e acerca dos indícios de irregularidades indicados nesta instrução, em especial quanto aos seguintes tópicos:
 a) justificar a não previsão das modalidades de garantia caução em dinheiro, seguro-garantia e fiança bancária, no caso de a licitante não atender aos requisitos de Patrimônio Líquido, Liquidez Corrente e Alavancagem dispostos no instrumento convocatório, em afronta no art. 70, § 1º, da Lei 13.303/2016 c/c art. 135 do Regulamento de Licitações e Contratos da Petrobras; 
b) apresentar justificativa quanto à forma de garantia corporativa prevista no edital (Parent Company Guarantee) , estabelecida por ocasião do planejamento do certame, apta a esclarecer tratar-se de modalidade de eventual execução jurídica e financeiramente eficaz e suficiente para alcance do objetivo do instituto e, também, não restritiva à competitividade esperada;
c) demais informações que julgar necessárias; e 
d) designação formal de interlocutor que conheça da matéria para dirimir eventuais dúvidas, informando nome, função/cargo, e-mail e telefone de contato; 
10.3. diligenciar à Petrobrás S.A., com fundamento nos artigos 157 e 187 do Regimento Interno deste Tribunal, para que, no prazo de quinze dias, encaminhe cópia dos seguintes documentos e/ou esclarecimentos: 
a) informação sobre a essencialidade ou não da presente contratação às atividades da entidade;
b) eventuais contratos atualmente existentes para o mesmo objeto, encaminhando cópia do termo contratual e dos aditivos, caso haja; 
c) se há decisão judicial ou administrativa para suspender o andamento do processo licitatório; e 
d) demais informações que julgar necessárias;
 (...) 
2.	Promovidas a oitiva e a diligência quanto às alegações do representante e demais questões levantadas por esta Unidade Técnica, passa-se a analisar as respostas apresentadas, tópico a tópico, conforme transcrição/contextualização a seguir. 

	C. Histórico de Comunicações

	Despacho do Relator
	Peça 18
	8/10/2021

	Ofícios Encaminhados pelo TCU

	À entidade
	Ofício 58399/2021-TCU/Seproc, de 8/10/2021 (peça 19) ; e
Ofício 58400/2021-TCU/Seproc, de 8/10/2021 (peça 20) .

	D. Documentos Apresentados em Resposta à Oitiva

	Pela Unidade Jurisdicionada

	- Resposta à oitiva (peça 25) ; 
- Anexo I - Requisitos de Capacidade de Econômica (peça 26) ;
- Resposta à diligência (peça 27) ; e
- Contratos e termos aditivos relativos à prestação de serviços de gestão e operacionalização de rede credenciada para serviços de exames para detecção de Covid-19 e para prestação de serviços de testagem para Covid-19 (peças 28 a 43) .

	E. Medida Cautelar - Avaliação dos Pressupostos

	Perigo da Demora

	Há decisão judicial ou administrativa, sem especificação de prazo, para suspender o andamento do processo licitatório ou a contratação?
	Não

	No caso de contratações não decorrentes de Registro de Preços:
	O contrato decorrente do certame já foi assinado?
	Não

	Análise:

	3.	Está configurado o pressuposto do perigo da demora em razão de que a abertura das propostas está prevista para o dia 30/11/2021 (peça 46) .

	Perigo da Demora Reverso

	O serviço/bem é essencial ao funcionamento das atividades da Unidade Jurisdicionada
	Sim

	A Unidade Jurisdicionada entidade está coberta contratualmente pelo serviço com razoável vigência (há a possibilidade de voltar a fase ou refazer o certame, a depender da consequência da concessão de cautelar no caso concreto) ou admite prorrogação excepcional?
	Não

	Caso haja a possibilidade de manutenção do contrato com a atual prestadora dos serviços, as condições dessa contratação seriam melhores (menor preço e atendimento satisfatório) que o que se está em vias de contratar?
	Não se aplica

	Análise:

	4.	Está configurado o pressuposto do perigo da demora reverso em razão de que os serviços são considerados essenciais, conforme informação apresentada pela Petrobras (peça 25 e 27) :
 (...) cabe destacar a existência de perigo da demora reverso, em caso de deferimento da medida cautelar para suspender a licitação.
Isso porque eventual suspensão da contratação em virtude da concessão de medida cautelar poderá comprometer as estratégias adotadas pela Petrobras de preservar a saúde e segurança de sua força de trabalho, e de manter a continuidade de suas operações nesse contexto da pandemia do COVID19. A licitação em comento objetiva a contratação de serviços de testagem para o COVID19, para empregados que trabalham embarcados, e confirmação diagnóstica de trabalhadores e seus dependentes, independente do regime de trabalho, em diferentes regiões do Brasil. Trata-se, portanto, de serviços críticos.

	Plausibilidade Jurídica

	A Unidade Jurisdicionada está sujeita aos normativos supostamente infringidos?
	Sim

	Há plausibilidade nas alegações do representante ou nas verificações realizadas pela Unidade Técnica?
	Não

	Há indício de sobrepreço ou superfaturamento?
	Não

	Há grave risco de lesão ao erário, inexecução ou execução insatisfatória do objeto?
	Não há informação

	Análise quanto à plausibilidade jurídica e quanto à necessidade de adoção de medida cautelar:

	Item 12.2 da instrução de peça 16: realizar a oitiva prévia da Petrobras, com fulcro no art. 276, § 2º, do Regimento Interno deste Tribunal para que, no prazo de cinco dias úteis, se pronuncie, referente à Oportunidade 7003646764, acerca da existência dos pressupostos da medida cautelar pleiteada e acerca dos indícios de irregularidade indicados nesta instrução, em especial quanto aos seguintes tópicos:
	a) justificar a não previsão das modalidades de garantia caução em dinheiro, seguro-garantia e fiança bancária, no caso de a licitante não atender aos requisitos de Patrimônio Líquido, Liquidez Corrente e Alavancagem dispostos no instrumento convocatório, em afronta no art. 70, § 1º, da Lei 13.303/2016 c/c art. 135 do Regulamento de Licitações e Contratos da Petrobras;
	b) apresentar justificativa quanto à forma de garantia corporativa prevista no edital (Parent Company Guarantee) , estabelecida por ocasião do planejamento do certame, apta a esclarecer tratar-se de modalidade de eventual execução jurídica e financeiramente eficaz e suficiente para alcance do objetivo do instituto e, também, não restritiva à competitividade esperada;
	c) demais informações que julgar necessárias; e
	d) designação formal de interlocutor que conheça da matéria para dirimir eventuais dúvidas, informando nome, função/cargo, e-mail e telefone de contato;
Fundamento legal ou jurisprudencial: art. 70, § 1º, da Lei 13.303/2016 c/c art. 135 do Regulamento de Licitações e Contratos da Petrobras
Manifestação da Unidade Jurisdicionada sobre os indícios de irregularidades (peça 25) :
	a) cumpre registrar que o art. 69, inciso V, c/c art. 70, caput, da Lei 13.303/2016 confere à Petrobras a faculdade de utilização de modalidades de garantia de natureza indenizatória, a serem acionadas em caso de inadimplemento contratual;
	b) a depender das especificidades da contratação, os limites percentuais previstos no art. 70, § 2º, da citada lei podem ser considerados exíguos;
	c) o item 3.6.6 do padrão PE-1PBR-00488 - Definir Requisitos de Capacidade Econômica e Financeira estabelece o seguinte: 
Como regra, não deverá ser solicitada exigência de prestação de garantias dos tipos Seguro Fiança, Fiança Bancária ou Caução nas contratações, sendo assim as empresas devem atender aos requisitos de habilitação. Porém, poderão existir situações que o mercado não atenda aos requisitos de habilitação. Nestes casos, poderão ser solicitadas GARANTIAS nas contratações após análise de RISCOS/RF/RCR e FINANCAS/AFS/SE, que indicarão os requisitos mínimos para aceitação de Fiança Bancária ou Seguro garantia à luz do Art. 70 da Lei 13.303/2016.
	d) a Oportunidade 7003646764 conta com treze empresas inscritas e apenas uma licitante questionou a ausência das modalidades de garantia, não havendo outro registro desse questionamento ou impugnação similar no histórico de contratações recentes da Petrobras para o objeto da licitação em questão;
	e) tais circunstâncias justificam a decisão no sentido de não se exigir a apresentação das garantias previstas no art. 70 da Lei 13.303/2016 no certame em questão;
	f) a despeito de não se tratar de medida assecuratória dotada da mesma finalidade daquelas constantes do art. 70 da Lei 13.303/2016, que possuem caráter indenizatório, a Petrobras confere, no processo em questão, a oportunidade de os licitantes apresentarem, em adição, a Garantia Corporativa (Parent Company Guarantee - PCG) por empresa do Grupo que atenda aos indicadores contábeis exigidos no edital para sua habilitação;
	g) com a possibilidade de apresentação da PCG, busca-se fomentar maior participação de empresas licitantes, ampliando-se a possibilidade de atendimento aos requisitos econômico-financeiros da habilitação; 
	h) não se trata, portanto, de garantia propriamente para a execução contratual, como aquelas previstas no art. 70 da Lei 13.303/2016;
	i) o padrão corporativo PE-1PBR-00488 - Definir requisitos de capacidade econômica e financeira prevê, no item 3.4.2.2, como critério de habilitação econômica, a possibilidade de apresentação da PCG, para as licitantes que não atenderem aos indicadores contábeis;
	j) a PCG é um contrato celebrado entre a Petrobras, a Empresa Garantidora (pertencente ao mesmo grupo econômico da licitante) e Empresa Garantida (licitante) , em que a Empresa Garantidora se declara como principal pagadora e responsável solidária pela Empresa Garantida quanto às obrigações de natureza pecuniária a serem assumidas pela Garantida, caso essa venha a ser a vencedora do certame;
	l) a PCG, portanto, amplia a possibilidade de habilitação no certame, que, por conseguinte, viabiliza a ampliação de competitividade, sendo também uma alternativa de baixo custo de habilitação econômica para as empresas licitantes, preservando-se o interesse da Administração Pública em contratar empresa com capacidade econômica e financeira de execução contratual;
	m) configura uma modalidade de execução jurídica financeiramente eficaz e suficiente para assegurar a plena execução do objeto contratual, uma vez que a empresa garantidora assegura que sua controlada irá prestar o serviço, aportando os recursos necessários para que o contrato seja integralmente executado em caso de dificuldade financeira da empresa garantida; e
	n) os esclarecimentos prestados demonstram que as alegações do representante carecem de procedência, tendo em vista a não obrigatoriedade legal de exigências das garantias previstas no art. 70, § 1º, da Lei 13.303/2016, bem como a pertinência de apresentação de PCG, de modo a ampliar a competitividade do certame sem comprometer a execução contratual e as exigências dos indicadores contábeis do edital.
Análise:
5.	A análise da manifestação da Petrobras em decorrência da oitiva prévia será feita a seguir, juntamente com a análise das respostas à diligência realizada.
Item 12.3 da instrução de peça 16: diligenciar a Petrobras, com fundamento nos artigos 157 e 187 do Regimento Interno deste Tribunal, para que, no prazo de quinze dias, encaminhe cópia dos seguintes documentos e/ou esclarecimentos, relativamente à Oportunidade 7003646764:
	a) informação sobre a essencialidade ou não da presente contratação às atividades da entidade;
	b) eventuais contratos atualmente existentes para o mesmo objeto, encaminhando cópia do termo contratual e dos aditivos, caso haja;
	c) se há decisão judicial ou administrativa para suspender o andamento do processo licitatório; e
	d) demais informações que julgar necessárias; 
Manifestação da Unidade Jurisdicionada:
	a) em 11/2/2020, a Organização Mundial da Saúde - OMS declarou estado de pandemia em decorrência do vírus SARS-COV2 (Covid-19) e, em resposta, a Petrobras estruturou diversas ações para garantir a saúde e segurança de sua força de trabalho, viabilizando a continuidade de suas operações. 
	b) as estratégias de testagem têm sido essenciais para a garantia de um cenário sanitário favorável à não disseminação da Covid-19;
	c) a licitação em andamento está inserida nesse contexto, de preservação da saúde do trabalhador, e objetiva a contratação de serviços de testagem RT-PCR para o Covid-19, a ser executada previamente ao embarque de profissionais que laboram em instalações operacionais "offshore" da Petrobras ou na investigação de eventuais surtos que possam ocorrer em suas unidades marítimas, e atende a obrigatoriedade legal do protocolo de "Procedimento para Embarque e Desembarque de Tripulantes de Embarcações e Plataformas", estabelecido pela Anvisa;
	d) com relação a contratos atualmente existentes para o mesmo objeto, encaminha cópia dos seguintes contratos (peças 28 a 43) : 
ICJ: 5900.0115763.20.2 - Prestação dos serviços de gestão e operacionalização de rede credenciada para serviços de exames e avaliações de saúde especializadas complementares aos exames ocupacionais; 
ICJ: 5900.0117399.21.2 - Prestação dos serviços de gestão e operacionalização de rede credenciada para serviços de exames para detecção de COVID-19;
ICJ: 5900.0117400.21.2 - Prestação dos serviços de gestão e operacionalização de rede credenciada para serviços de exames para detecção de COVID-19; 
ICJ: 5900.0117401.21.2 - Prestação dos serviços de gestão e operacionalização de rede credenciada para serviços de exames para detecção de COVID-19; 
ICJ: 5900.0117402.21.2 - Prestação dos serviços de gestão e operacionalização de rede credenciada para serviços de exames para detecção de COVID-19; e
ICJ: 5900.0117866.21.2 - Prestação dos serviços de testagem para COVID-19.
Análise:
6.	Conforme mencionado no item 1 da presente instrução, a entidade foi ouvida quanto à ausência de previsão das modalidades de garantia caução em dinheiro, seguro-garantia e fiança bancária, no caso de a licitante não atender aos requisitos de Patrimônio Líquido, Liquidez Corrente e Alavancagem dispostos no instrumento convocatório. Entendeu-se também que deveria apresentar justificativa, quanto à forma de garantia corporativa prevista no edital (Parent Company Guarantee) .
7.	O art. 135 do Regulamento de Licitações e Contratos da Petrobras - RLCP (peça 7, p. 49) dispõe que, nas contratações em que for exigida a prestação de garantias, devem ser observadas as disposições do art. 70 da Lei 13.303/2016, que, por sua vez, estabelece o seguinte:
Art. 70. Poderá ser exigida prestação de garantia nas contratações de obras, serviços e compras.       
§ 1º Caberá ao contratado optar por uma das seguintes modalidades de garantia:
I - caução em dinheiro;
II - seguro-garantia;
III - fiança bancária. 
8.	Verifica-se que não há a obrigatoriedade de exigência de garantias previstas no art. 70 da Lei 13.303/2016. Entretanto, o Adendo D do Edital, no seu item 1.2.1 (peça 6, p. 1) , estabelece que as empresas que não possuem Patrimônio Líquido maior ou igual a 5% do valor do contrato, Liquidez Corrente maior ou igual a 0,8 e Alavancagem menor ou igual a 70% poderão apresentar Garantia Corporativa (PCG) .
9.	O representante sustenta que deveria ser alterada a Cláusula 1.2.1, para que fosse inserida como alternativa ao não preenchimento dos indicadores contábeis, a possibilidade de apresentação de garantia nas modalidades de caução em dinheiro, seguro garantia ou fiança bancária. Alega que a comprovação de higidez financeira por intermédio de pessoa jurídica coligada extrapola a determinação legal e frustra o caráter competitivo da licitação, na medida em que impede pessoas jurídicas que não pertencem a nenhum grupo econômico de utilizarem as garantias previstas pela legislação como forma de comprovação de sua qualificação econômico-financeira e acrescenta que a legislação determina que o edital pode exigir apenas o mínimo necessário sob pena de, ao extrapolar esse limite constitucional, diminuir excessivamente o número de concorrentes.
10.	A Petrobras entende que as alegações do representante carecem de procedência, tendo em vista a não obrigatoriedade legal de exigências das garantias previstas no art. 70, § 1º, da Lei 13.303/2016, bem como a pertinência de apresentação da PCG, de modo a ampliar a competitividade do certame sem comprometer a execução contratual e as exigências dos indicadores contábeis do edital.
11.	Alega que não se trata de garantia propriamente para a execução contratual, como aquelas previstas no art. 70 da Lei 13.303/2016. Informa que é um contrato celebrado entre a Petrobras, a empresa garantidora (pertencente ao mesmo grupo econômico da licitante) e empresa garantida (licitante) , em que a empresa garantidora se declara como principal pagadora e responsável solidária pela empresa garantida quanto às obrigações de natureza pecuniária a serem assumidas pela Garantida, caso essa venha a ser a vencedora do certame.
12.	No âmbito da Petrobras, o padrão corporativo PE-1PBR-00488 - Definir Requisitos de Capacidade Econômica e Financeira prevê, no item 3.4.2.2, como critério de habilitação econômica, a possibilidade de apresentação da PCG, para as licitantes que não atenderem aos indicadores contábeis (peça 26, p. 4-5) . Dessa forma, no presente caso, há previsão de sua apresentação no edital e no padrão corporativo PE-1PBR-00488. Além disso, o item 3.6.6 do padrão PE-1PBR-00488 estabelece o seguinte: 
Como regra, não deverá ser solicitada exigência de prestação de garantias dos tipos Seguro Fiança, Fiança Bancária ou Caução nas contratações, sendo assim as empresas devem atender aos requisitos de habilitação. Porém, poderão existir situações que o mercado não atenda aos requisitos de habilitação. Nestes casos, poderão ser solicitadas GARANTIAS nas contratações após análise de RISCOS/RF/RCR e FINANCAS/AFS/SE, que indicarão os requisitos mínimos para aceitação de Fiança Bancária ou Seguro garantia à luz do Art. 70 da Lei 13.303/2016.
13.	A questão da apresentação da PCG, em substituição aos requisitos econômicos, foi abordada no voto condutor do Acórdão 11389/2019-TCU-Segunda Câmara, da relatoria do Ministro Raimundo Carreiro. No referido voto, foi mencionado que, conforme análise relativa à qualificação legal e econômico-financeira da empresa que se sagrou vencedora, realizada naqueles autos, foi elidida a impropriedade apontada no tocante à alegação de a empresa vencedora possuir capital social inferior ao exigido para empresas do ramo de segurança privada, considerando que a Petrobras informou que a licitante havia apresentado Parent Company Guarantee (PCG) , em substituição aos requisitos econômicos. 
14.	Não merece prosperar o argumento do representante de que a possibilidade de apresentação da PCG possa contribuir para a restrição indevida à competitividade do certame. Conforme destacado pela Petrobras, a Oportunidade 7003646764 contou com treze empresas inscritas e apenas uma licitante questionou a ausência das modalidades de garantia, não havendo outro registro desse questionamento ou impugnação similar no histórico de contratações recentes da Petrobras para o objeto da licitação em questão (peça 25, p. 10) . 
15.	Verifica-se que consta do sistema Petronect prorrogações da data para abertura das propostas (peças 45 e 46) . Conforme informação constante do sistema Petronect, as recentes prorrogações estão sendo promovidas para conclusão da análise das impugnações impetradas no edital do certame.   
16.	Assim, em que pese as alegações do representante, entende-se que está afastado o pressuposto da plausibilidade jurídica uma vez que foram apresentadas justificativas quanto à forma de garantia corporativa prevista no edital, no caso de não atendimento dos critérios estabelecidos no item 1.2.1 do Adendo D do Edital (peça 6, p. 1) , estabelecida por ocasião do planejamento do certame, apta a esclarecer tratar-se de modalidade de eventual execução jurídica e financeiramente eficaz e suficiente para alcance do objetivo do instituto e, também, não restritiva à competitividade esperada, além de que a utilização de tal garantia já foi considerada regular por este Tribunal.
17.	Feitas essas considerações, propõe-se indeferir o pedido de medida cautelar, uma vez ausente o pressuposto da plausibilidade jurídica, essencial para sua concessão, e por restar caracterizado o perigo da demora reverso.
18.	Além disso, diante do exposto, os elementos constantes dos autos permitem, desde já, a avaliação quanto ao mérito da presente representação como improcedente.

	F. Impacto dos Encaminhamentos Propostos

	Haverá impacto relevante na Unidade Jurisdicionada e/ou na sociedade, decorrente dos encaminhamentos propostos?
	Não

	G. Pedido de Ingresso aos Autos, de Informações/Vistas/Cópias, e de Sustentação Oral

	Há pedido de ingresso aos autos?
	Não

	Há pedido de informações/vistas/cópia do processo?
	Não

	Há pedido de sustentação oral?
	Não

	H. Processos Conexos e Apensos

	Há processos conexos noticiando possíveis irregularidades na contratação ora em análise?
	Não

	Número do TC
	Descrição Sumária
	Estado Atual
	Situação Atual

	Há processos apensos?
	Não

	I. Proposta de Encaminhamento

	19.	Em virtude do exposto, propõe-se:
19.1.	conhecer da representação, satisfeitos os requisitos de admissibilidade constantes no art. 87, § 2º, da Lei 13.303/2016, c/c o art. 237, inciso VII e parágrafo único, do Regimento Interno/TCU, e no art. 103, § 1º, da Resolução - TCU 259/2014;
19.2.	no mérito, com fundamento no art. 276, § 6º, do Regimento Interno deste Tribunal, considerar a presente representação improcedente;
19.3.	indeferir o pedido de concessão de medida cautelar formulado pelo representante;
19.4.	informar à Petróleo Brasileiro S.A. e ao representante do acórdão que vier a ser proferido, destacando que o relatório e o voto que fundamentam a deliberação ora encaminhada podem ser acessados por meio do endereço eletrônico www.tcu.gov.br/acordaos; e
19.5.	arquivar os presentes autos, nos termos do art. 250, I, c/c art. 169, V, do Regimento Interno/TCU."

4.	É o Relatório.

Paola Allak da Silva (142.389/OAB-RJ), Rafael Zimmermann Santana (15.4238/OAB-RJ), Marco Aurelio Ferreira Martins (194.793/OAB-SP) e outros, representando Petróleo Brasileiro S.A.; André Luiz Porcionato (245603/OAB-SP) e Pedro Luiz Lombardo Junior (368.329/OAB-SP), representando Biovida DNA Exames de Paternidade e Imunizações Ltda.

Não atuou.

REPRESENTAÇÃO COM PEDIDO DE MEDIDA CAUTELAR. PETROBRAS. OPORTUNIDADE 700364676. CLÁUSULA EDITALÍCIA QUE ADMITE A APRESENTAÇÃO DE GARANTIA CORPORATIVA EM SUBSTITUIÇÃO À COMPROVAÇÃO DO ATENDIMENTO DOS REQUISITOS ECONÔMICOS. CONHECIMENTO. INDEFERIMENTO DO PEDIDO DE CAUTELAR. IMPROCEDÊNCIA. CIÊNCIA. ARQUIVAMENTO.

REPRESENTAÇÃO (REPR)

Secretaria de Controle Externo de Aquisições Logísticas (Selog).

Relato o presente processo em razão de sorteio realizado nos termos do art. 18-B da Resolução-TCU 175/2005.	
2.	Conforme assentado no relatório precedente, trata-se de representação, com pedido de medida cautelar, formulada pela empresa Biovida DNA Exames de Paternidade e Imunizações Ltda., em razão de possíveis irregularidades na Licitação Oportunidade nº 7003646764, promovida pela Petróleo Brasileiro S.A. (Petrobras) , cujo objeto é a "contratação de serviços de análise e resultados de teste para COVID19 e gestão e operacionalização de rede credenciada para serviços de exames para detecção de COVID19".
3.	Em decisão que proferi à peça 18 (8/10/2021) , autorizei a unidade técnica a realizar oitiva prévia da Petrobras sobre os seguintes pontos:
"10.2.	realizar a oitiva prévia da Petrobrás S.A., com base no art. 276, § 2º, do Regimento Interno deste Tribunal para que, no prazo de cinco dias úteis, se pronuncie, referente à Oportunidade 7003646764, acerca da existência dos pressupostos da medida cautelar pleiteada e acerca dos indícios de irregularidades indicados nesta instrução, em especial quanto aos seguintes tópicos:
a) justificar a não previsão das modalidades de garantia caução em dinheiro, seguro-garantia e fiança bancária, no caso de a licitante não atender aos requisitos de Patrimônio Líquido, Liquidez Corrente e Alavancagem dispostos no instrumento convocatório, em afronta no art. 70, § 1º, da Lei 13.303/2016 c/c art. 135 do Regulamento de Licitações e Contratos da Petrobras; 
b) apresentar justificativa quanto à forma de garantia corporativa prevista no edital (Parent Company Guarantee) , estabelecida por ocasião do planejamento do certame, apta a esclarecer tratar-se de modalidade de eventual execução jurídica e financeiramente eficaz e suficiente para alcance do objetivo do instituto e, também, não restritiva à competitividade esperada;"
4.	Examinadas as respostas coligidas ao processo pela Petrobras em atendimento às medidas preliminares, a Selog propôs conhecer da representação, indeferir o pedido de medida cautelar e, no mérito, considerá-la improcedente (peças 47 a 49) .
5.	Razão assiste à unidade técnica.
6.	A representação há de ser conhecida pois satisfeitos os requisitos de admissibilidade constantes no art. 87, § 2º, da Lei 13.303/2016, c/c o art. 237, inciso VII e parágrafo único, do Regimento Interno/TCU, e no art. 103, § 1º, da Resolução - TCU 259/2014.
7.	Atinente ao mérito, observo que são improcedentes as alegações da representante. Vejamos.
8.	O cerne da representação é a previsão no edital regedor da Oportunidade nº 7003646764 da possibilidade de a licitante apresentar Garantia Corporativa (PCG - Parent Company Guarantee) em substituição aos requisitos econômicos (peça 6, p. 1) :
Adendo D PARÂMETROS PARA HABILITAÇÃO
1. REQUISITOS
1.2. Requisitos de Capacidade Econômico-Financeira (Critério Econômico) 
1.2.1. Deverão ser atendidos os critérios estabelecidos na tabela abaixo. A metodologia de cálculo dos indicadores contábeis bem como documentos comprobatórios estão estabelecidos no Anexo 2: 
a) Patrimônio Líquido: maior ou igual a 5% do valor do contrato; 
b) Liquidez Corrente (LC) : maior ou igual a 0,8; 
c) Alavancagem: menor ou igual a 70%; 
NOTA: As empresas que não atenderem os indicadores contábeis citados acima poderão apresentar Garantia Corporativa (PCG - Parent Company Guarantee) , conforme modelo disponível no Anexo 2, juntamente com as demonstrações financeiras da empresa garantidora, pertencente ao mesmo grupo econômico da empresa garantida, as quais devem atender os indicadores contábeis, além da apresentação de documento comprovando o vínculo entre ambas empresas (garantidora e licitante) .  (Grifei) 
9.	A representante se insurgiu contra a citada Cláusula 1.2.1 para defender que fosse inserida, como alternativa ao não preenchimento dos indicadores contábeis, a possibilidade de apresentação de garantia nas modalidades de caução em dinheiro, seguro garantia ou fiança bancária. Alegou também que a comprovação de higidez financeira por intermédio de pessoa jurídica coligada extrapola a determinação legal e frustra o caráter competitivo da licitação.
10.	Sucede que suas alegações não prosperam, na medida em que a previsão estabelecida no item 1.2.1 no sentido de possibilitar a apresentação da Garantia Corporativa em substituição aos indicadores contábeis não se confunde com as modalidades de garantia de execução contratual estabelecidas no art. 70 da Lei 13.303/2016  (I - caução em dinheiro; II - seguro-garantia; III - fiança bancária) .
11.	Com efeito, a Garantia Corporativa prevista na licitação em tela não serve à execução contratual, mas sim à comprovação dos atendimentos dos requisitos de capacidade econômico-financeira. Posto isso, não há irregularidade na aludida Cláusula 1.2.1 ao não prever a adoção das garantias constantes do art. 70 da Lei 13.303/2016.
12.	Ademais, restou evidenciado pela unidade técnica em seu parecer que a competitividade do certame foi devidamente preservada pois, "Conforme destacado pela Petrobras, a Oportunidade 7003646764 contou com treze empresas inscritas e apenas uma licitante questionou a ausência das modalidades de garantia, não havendo outro registro desse questionamento ou impugnação similar no histórico de contratações recentes da Petrobras para o objeto da licitação em questão".
13.	Por essas razões, considero improcedente a representação e indefiro o pedido de medida cautelar.
16.	Ante o exposto, acolho a instrução da unidade técnica, cujos fundamentos integram as presentes razões de decidir, e VOTO no sentido de que seja adotado o Acórdão que ora submeto a este Plenário.
TCU, Sala das Sessões, em 8 de dezembro de 2021.
RAIMUNDO CARREIRO 
Relator